【裁判字號】    94,重訴,73
【裁判日期】    950807
【裁判案由】    殺人
【裁判全文】
臺灣板橋地方法院刑事判決              94年度重訴字第73號
公  訴  人  臺灣板橋地方法院檢察署檢察官
被      告  甲○○
選任辯護人  蕭顯忠律師
上列被告因殺人案件，經檢察官提起公訴（94年度偵字第18370
號、第18514 號），本院判決如下：
    主  文
甲○○殺人，處有期徒刑年。扣案之義大利TANFOGLIO 廠
combat型口徑9mm （9 ×19mm）之制式半自動手槍壹枝（含彈匣
貳個，槍枝管制編號：0000000000號）、口徑9mm 制式子彈顆
（扣案柒顆，惟其中肆顆已於送鑑定時經試射完畢）均沒收。
    事  實
一、甲○○於民國九十四年十月九日凌晨一時許，與女友王安妮
    各自騎乘機車欲返回台北縣板橋市○○○街一○四巷二號四
    樓租屋處，行經台北縣板橋市○○路○段「大觀國中」附近
    時，因二人併行引發在後同向騎乘車牌號碼WLA-770 號機車
    之乙○○不滿而出口辱罵甲○○、王安妮，甲○○因見乙○
    ○有飲酒不願與之發生爭執，隨即與王安妮一起騎車離去。
    惟乙○○仍騎乘上開機車尾隨，迨甲○○與王安妮二人於返
    回台北縣板橋市○○○街一○四巷時，先進入其等上開租屋
    處樓下之「萊爾富超商」購物，並未直接返家。詎甲○○與
    王安妮於同日凌晨一時四十分許，自該「萊爾富超商」店門
    口走出來時，竟見乙○○在該店門口，並招手示意要甲○○
    到其前方，惟甲○○不予理會，乙○○即從身上取出其所有
    具有殺傷力之義大利TANFOGLIO 廠combat型口徑9mm （9 ×
    19mm）之制式半自動手槍一枝，甲○○查覺情形有異，急忙
    趨前將該槍搶下，乙○○不甘手槍被奪，遂撲向甲○○，甲
    ○○對此現時不法之侵害，並防止乙○○將槍枝奪回，遂持
    上開槍枝防衛，而與乙○○發生肢體衝突，甲○○明知持槍
    射擊人之頭部要害，足以造成危害生命之結果，卻為排除上
    述現時不法之侵害，防衛己身之安全，竟逾越防衛之必要，
    基於殺人之不確定犯意，持上開槍枝，近距離朝乙○○左頰
    部位射擊一槍，致乙○○中彈後倒臥血泊之中，因槍擊貫穿
    傷於頭頸部而當場死亡。嗣甲○○發覺已鑄下大錯，遂要求
    王安妮代為報警，警方因此趕到現場後，在有偵查權限之警
    察機關尚不知何人為嫌疑人前，甲○○即交出上開義大利
    TANFOGLIO 廠combat型口徑9mm （9 ×19mm）之制式半自動
    手槍一枝（含彈匣二個及口徑9mm 制式子彈七顆《扣案七顆
    ，其中四顆業已於鑑定時試射完畢》，槍枝管制編號：
    0000000000號），向到場處理之員警自首犯罪並接受裁判，
    再經警方於乙○○所騎乘之上開機車置物箱內查獲彈匣二個
    ，進而查悉上情。
二、案經臺灣板橋地方法院檢察署檢察官相驗後自動檢舉暨被害
    人乙○○之兄丙○○訴請臺北縣政府警察局板橋分局移送臺
    灣板橋地方法院檢察署檢察官偵查起訴。
    理  由
一、證據能力有無之判斷：
    按被告以外之人（包括證人、鑑定人、告訴人、被害人及共
    同被告等）於審判外之陳述雖不符刑事訴訟法第一百五十九
    條之一至之四等四條之規定，而經當事人於審判程序同意作
    為證據，法院審酌該言詞陳述或書面陳述作成時之情況，認
    為適當者，亦得為證據；當事人、代理人或辯護人於法院調
    查證據時，知有刑事訴訟法第一百五十九條第一項不得為證
    據之情形，而未於言詞辯論終結前聲明異議者，視為有前項
    之同意，同法第一百五十九條之五定有明文。立法意旨在於
    傳聞證據未經當事人之反對詰問予以核實，原則上先予排除
    。惟若當事人已放棄反對詰問權，於審判程序中表明同意該
    等傳聞證據可作為證據；或於言詞辯論終結前未聲明異議，
    基於尊重當事人對傳聞證據之處分權，及證據資料愈豐富，
    愈有助於真實發見之理念，且強化言詞辯論主義，使訴訟程
    序得以順暢進行，上開傳聞證據亦均具有證據能力。本件證
    人簡義修曾於警詢中為陳述，其性質雖屬傳聞證據，惟其未
    再於法院審理中為陳述，且查無符合同法第一百五十九條之
    一至之四等前四條之情形，其所為之上開警詢筆錄內容，於
    本院審理時予以提示並告以要旨，且各經檢察官、辯護人及
    被告等人表示意見。當事人或辯護人已知上述筆錄乃傳聞證
    據，且均未於言詞辯論終結前對該等筆錄內容異議，依上開
    規定，是證人簡義修於警詢中之證言應具有證據能力。
二、訊據被告甲○○固坦承於前揭時、地與被害人乙○○發生爭
    執，而被害人乙○○遭上開槍枝射擊到臉部左顴部位，當場
    死亡等事實不諱，惟矢口否認有何殺人犯行，辯稱：伊於前
    開時地雖有與被害人乙○○發生肢體衝突，然該槍枝係被害
    人乙○○所有，且當時被害人乙○○持槍要伊過去，伊為了
    搶下槍枝才與被害人發生肢體衝突，在拉扯中，也不知何故
    該槍枝就射擊，因當時很混亂，不確定是否為其所射擊，故
    伊無殺人犯意云云。惟查：
  (一)被告係於前開時間，與女友王安妮各自騎乘機車欲返回台北
    縣板橋市○○○街一○四巷二號四樓租屋處，行經台北縣板
    橋市○○路○段「大觀國中」附近時，因併行引發在後同向
    騎乘車牌號碼WLA-770 號機車之乙○○不滿，王安妮停車與
    之理論，即與被告騎車離去，詎被告與王安妮於上開租屋處
    樓下之萊爾富超商購物後，被害人乙○○已在該店門口要被
    告過去，被告拒絕後，乙○○即持其所有之上開槍枝對著被
    告，被告因此與被害人乙○○發生扭打，接著被害人乙○○
    就遭槍擊身亡等情，已據被告自承在卷，核與證人即被告之
    女友王安妮於警詢及偵審中、證人即萊爾富超商員工簡義修
    於警詢證述之情節相符；而自上開萊爾富超商調得之監視錄
    影經本院勘驗結果，亦如前情，有勘驗筆錄一件附卷可稽（
    見本院卷第五四頁），並有該監視錄影帶翻拍照片十二幀附
    卷可稽。且被害人乙○○係因遭槍擊貫穿傷於頭頸部而死亡
    之事實，已經台灣板橋地方法院檢察署檢察官督同法醫師相
    驗及解剖明確，此有相驗屍體證明書、驗斷書及勘驗筆錄各
    一件在卷可稽，並經法務部法醫研究所鑑定明確，有該所九
    十四年十二月六日法醫理字第0940004486號函所附之該所94
    年醫鑑字第一八一二號鑑定書一件在卷足憑。而案發時現場
    被害人乙○○倒臥現場，左頰及地面遺有大量血跡，地面有
    上開槍枝、彈殼，並從被害人乙○○機車置物箱內取出彈匣
    等情，復經台北縣政府警察局板橋分局勘查屬實，有該局製
    作之現場照片十二幀在卷可參，並有上開義大利TANFOGLIO
    廠combat型口徑9mm （9 ×19mm）之制式半自動手槍一枝（
    槍枝管制編號：0000000000號）、彈匣二個及口徑9mm 制式
    子彈七顆（其中四顆業已於鑑定時試射完畢）扣案可資佐證
    。另上開槍枝及子彈七顆經送內政部警政署刑事警察局以性
    能檢驗法、制式子彈試射法、電解腐蝕法、比對顯微鏡比對
    法鑑定結果，認為「制式92手槍壹枝（含兩個彈匣，槍枝管
    制編號0000000000號），認係義大利TANFOGLIO 廠combat型
    口徑9mm （9 ×19mm）之制式半自動手槍，槍管內具陸條右
    旋來復線，機械性能良好，可擊發口徑9mm 制式子彈；送鑑
    制式子彈柒顆（試射肆顆），認均係口徑9mm 制式子彈，認
    均具殺傷力」等語，亦有該局九十四年十二月八日刑鑑字第
    09 40160734 號槍彈鑑定書各一件附卷可稽，足徵此部分事
    實明確，應可認定。
  (二)又被告於本院審理時雖辯稱伊於上開時地與被害人乙○○扭
    打搶奪上開槍枝時，被害人乙○○即遭槍擊倒地，伊亦不知
    係槍枝走火或伊開槍所致云云，惟被告先於警詢時自承：「
    （問：於九十四年十月九日凌晨一時三十分許板橋市○○○
    街一○四巷二號前你是否持槍射殺被害人乙○○並造成許員
    身亡？）是。是我持槍射殺乙○○」、「…我們就騎車返家
    ，至女友家樓下超商買東西要結帳時，在萊爾富超商外發現
    死者（乙○○）跟蹤我們到萊爾富超商旁，又向我們招手要
    我們過去，我們不予理會，死者便從身上取出一把手槍並上
    膛，我看死者將手槍一上膛，我立即跑過去與死者搶槍並發
    生拉扯，後來我搶到槍後，便拿槍管打死者的頭及背後，並
    對死者說，你不要再過來後，我擺脫死者轉身往後，拿槍嚇
    阻死者不要再過來，但死者還是向我撲過來，當時因距離太
    近，我一時情急就對死者扣板機射擊」、「扣板機射擊後，
    我看到死者倒地，我就持槍站在原地不動等警方前來處理」
    、「（問：警方到達案發現場時，做案用的手槍你置於何處
    ？）當時槍枝我拿在手上，我一看到警方人員到來，就立即
    將槍枝放在地上，並舉起雙手向警方說明案發情形」、「當
    我搶到槍時死者繼續與我拉扯，我便拿槍管敲打死者的頭及
    背後，後來我擺脫死者，轉身往後拿槍嚇阻死者不要再過來
    ，但死者還是向我撲過來，當時因距離太近，我一時情急就
    擊扣板機」、「（問：當時你以何手持槍？向死者那部位開
    槍？共開幾槍？）我忘了以那隻手持槍。當時因情急，我看
    到死者撲過來，拿起槍就順手擊發，向死者何處開槍我忘記
    了，當時擊扣板機時我頭腦一片空白。我只有擊扣一次板機
    」（見九十四年偵字第一八三七○號偵查卷第十三頁、第十
    四頁、第十五頁）；再於偵查中坦稱：「（問：你如何射擊
    死者？）我當時從死者身上把槍搶來後，死者又追過來，要
    把槍搶回去，就一直與我扭打搶槍，我情急之下，好像用左
    手拿著槍叫他不要過來，看他一直作勢要打我，就把板機扣
    下去」、「（問：朝何處開槍？）我也不清楚，因為他一直
    衝過來，我才扣板機的」、「（問：開了幾槍？）只有一槍
    」（見九十四年相字第一三七四號相驗卷第四四頁正、反面
    、第四五頁）；復於公訴人聲請羈押時，於本院訊問時供稱
    ：「…死者就叫我們不要走，且從腰際拿出把槍，叫我們過
    來，並做出上膛的動作，我就過去搶他的槍，我有抓住槍管
    敲他的頭部、背部，對方一直跟我扭打，我想說如果上膛的
    槍被他搶回去的話，不知道他會對我們開多少槍，所以我就
    槍舉起來要嚇他，我是壹個轉身還來不及嚇阻他，順勢將槍
    舉起來，槍就擊發了」等語（見本院九十四年度聲羈字第六
    八二號卷第四頁），被告於警詢迄本院為羈押與否之訊問時
    ，均明確陳述係其持上開槍枝槍擊被害人乙○○一槍，乙○
    ○因而死亡，並未有任何含意不清或語意不明之情形。再參
    以上開時地之監視錄影光碟，經本院勘驗結果，被告從便利
    商店走出，隨即與乙○○發生拉扯，兩人在該巷拉扯後，接
    著乙○○倒地，被告右手彎在其身前，被其身體遮住，無法
    看出右手的動作，接著出現被告右手持槍站立在旁（如相驗
    卷宗第二九頁編號三現場翻拍照片之動作），接著被告女友
    王安妮走過來，出現在畫面中」等情，亦有本院上開勘驗筆
    錄一件在卷可參（見本院卷第五四頁），被告於被害人乙○
    ○倒地後，既無撿拾上開槍枝之動作，足徵案發當時上開槍
    枝確係由被告持有，核與前開被告於警詢及偵查時所述相符
    ，可證被告前開警詢及偵查中所述應可採信，其於本院審理
    時前開辯詞顯係事後卸責之詞，要無可採。
  (三)而被害人乙○○所受傷害部位為左臉頰，且係遭槍擊貫穿傷
    於頭頸部，此部份屬人體之致命要害部位，對此部位持槍加
    以戕害，足以發生使人喪命之結果，此為眾所週知之事，又
    被告持以射擊被害人乙○○之上開槍枝、子彈均具有殺傷力
    ，已如前述，且從被害人乙○○僅遭射擊一槍即倒地死亡，
    可徵上開槍枝具有殺傷力無訛，而使用此種槍枝射擊人之頭
    部會造成使人喪命之結果，應為被告所得能預見，且由被害
    人乙○○上述所受之傷情觀之，顯見被告持上開槍枝朝被害
    人乙○○射擊時有不確定之殺人故意，應堪認定。被告辯稱
    其無殺人犯意，顯係飾卸避就之詞，委無可採。
  (四)按對於現在不法之侵害，而出於防衛自己或他人權利之行為
    ，不罰。但防衛過當者，得減輕或免除其刑，刑法第二十三
    條定有明文。又刑法上之防衛行為，祇以基於排除現在不法
    之侵害為已足，防衛過當，指防衛行為超越必要之程度而言
    ，防衛行為是否超越必要之程度，須就實施之情節而為判斷
    ，即應就不法侵害者之攻擊方法與其緩急情勢，由客觀上審
    查防衛權利者之反擊行為，是否出於必要以定之，最高法院
    六十三年度台上字第二一○四號著有判例可參。本件被告於
    前開時地步出上開萊爾富超商門口時，即遭乙○○持槍相向
    ，嗣更為搶奪槍枝與被害人乙○○發生肢體衝突，對被告而
    言，乙○○之持槍及攻擊行為，當係為現時不法之侵害，被
    告因而持槍向著被害人乙○○，應認係屬正當防衛，惟參以
    當時槍枝已遭被告奪走，而被害人乙○○當時係徒手為之，
    依當時情形被告如將上開槍枝丟棄，徒手制止被害人乙○○
    ，或如惟恐該槍枝再遭被害人撿拾有危害生命情事，則如射
    擊被害人其他非要害部分，使被害人喪失攻擊行動能力，即
    足脫免當時生命、身體正遭受之危害，詎被告竟持該槍枝射
    擊被害人臉部左顴骨部位，而直擊被害人頭部要害，顯已逾
    越正當防衛之必要性，應屬防衛過當，不能阻卻違法，僅得
    依同法第二十三條但書規定予以減輕其刑。
  (五)綜上所述，被告所辯要屬事後卸責之詞，不足採信，被告罪
    證明確，犯行堪以認定。
三、查被告行為後，刑法業於九十四年二月二日經總統以華總一
    義字第０九四０００一四九０一號令修正公布，並於九十五
    年七月一日施行，刑法施行法第一條之一亦於九十五年六月
    十四日經總統以華總一義字第０九五０００八五一八一號令
    公布施行，參酌最高法院九十五年五月二十三日刑事庭第八
    次會議決議，新刑法第二條第一項之規定，係規範行為後法
    律變更所生新舊法律比較適用之準據法，於新刑法施行後，
    應適用新刑法第二條第一項之規定，為「從舊從輕」之比較
    。而修正前刑法第六十二條規定「對於未發覺之罪自首而受
    裁判者，減輕其刑。但有特別規定者，依其規定。」，修正
    後刑法第六十二條則規定「對於未發覺之罪自首而受裁判者
    ，得減輕其刑。但有特別規定者，依其規定。」，是有關自
    首減刑之規定已由「必減」修正為「得減」，經比較新舊法
    結果，以被告行為時之修正前刑法較為有利於被告。核被告
    所為，係犯刑法第二百七十一條第一項殺人罪。又被告持上
    開槍枝射擊被害人乙○○致死，係基於被害人乙○○持槍與
    之發生肢體衝突後，對其現在不法侵害而出於防衛，惟行為
    尚屬過當，已如前述，爰依刑法第二十三條但書規定減輕其
    刑。次按自首係對於未發覺之犯罪，不僅指犯罪事實尚未發
    覺，即犯罪事實雖已發覺而犯罪者為何人，偵查機關或人員
    尚未發覺之情形，亦包括在內。至於自首之方法，不限於自
    行投案，即託人代理自首或向非偵查機關請其轉送，亦無不
    可（最高法院五十年台上字第六五號判例參照）。本件證人
    王安妮於偵查及本院審理時分別證稱：「（問：開槍後，你
    們如何處理？）我報警，等警察來，于男就把槍放地上，雙
    手舉起」（見九十四年相字第一三七四號相驗卷第四五頁反
    面）；「…我男友一過去，對方就馬上掏槍、上膛，我大喊
    救命，說有人拿槍出來，但是沒有人理我，我男友就跟他搶
    槍，就叫我站旁邊一點，叫我趕快報警，我當時心理很緊張
    ，我一時忘記報警的電話，我就站在門口請萊爾富的店員出
    來問他手機報的電話幾號，他跟我說是一一○，我也請他幫
    我報警，但店員也楞在門口，接著我就在旁邊看，一直喊救
    命，但是沒有人理我，……我發現對方倒地…甲○○…就再
    叫我趕快去報警、叫救護車，因為當時我看到對方倒地時，
    我嚇了一跳，已經慌了，我第二次之所以還報警，是因為我
    看警察沒有來，第一次的時候，店員應該是有幫我報警，因
    為店員事後有跟我說他有幫我報警，店員之所以跟我說，是
    因為事後警察來了，我對店員抱怨，第一次叫他報警他沒有
    報，但店員跟我說他有幫我報警，我當時報警的時候，我有
    說僑中二街有槍擊案，警察問我有無叫救護車，我說還沒有
    ，警察說要幫我叫，我就跟甲○○在超商門口等警察、救護
    車過來，我是用我的手機報警的」等語（見本院卷第八五頁
    ），核與證人簡義修所述情節相符（見九十四年相字第一三
    七四號相驗卷第十五頁），並有報案單一紙附卷可稽，證人
    王安妮雖未向有偵查權之警察機關說明何人為犯罪人，然其
    僅供述在上開現場有槍擊案，顯見警察機關接獲報案時僅知
    悉犯罪事實，尚未發覺被告係犯罪嫌疑人。而被告於警方據
    報到達現場時，亦主動放下槍枝，接受警方調查之情，已據
    證人王安妮證述在卷。準此，被告於警察機關接獲證人王安
    妮報案時既僅知悉犯罪事實，尚未發覺被告係犯罪嫌疑人之
    前，亦由被告主動放下槍枝由警方將其逮捕，應認對於未發
    覺之犯罪而自首，並願意接受裁判，合於依修正前刑法第六
    十二條前段自首之要件，應依法減輕其刑，並就其刑遞減之
    。
四、又公訴人雖聲請本院判處被告有期徒刑七年，惟本院審酌被
    告持槍剝奪人命雖屬不該，惟念被告並無任何犯罪前科（有
    臺灣高等法院被告前案紀錄表一件附卷可稽），素行良好，
    本件係因行車糾紛遭被害人乙○○持槍糾纏，才在防衛情形
    下與乙○○發生肢體衝突，而於搶得上開槍枝後反擊，而致
    被害人乙○○死亡，且其在射擊一槍見乙○○倒地後，即囑
    由女友王安妮電話報警，而警方到達後，亦隨即放下上開槍
    枝告知警方過程，顯見惡意非重，手法亦非兇殘，且自始表
    示悔意，犯後態度尚佳等一切情狀，認公訴人求處有期徒刑
    七年實屬過重，而應量處如主文所示之刑。扣案之上開義大
    利TANFOGLIO 廠combat型口徑9mm （9 ×19mm）之制式半自
    動手槍一枝（含彈匣二個，槍枝管  制編號：0000000000
    號）、口徑9mm 制式子彈三顆（扣案七顆，惟其中四顆已於
    送鑑定時經試射完畢），係供犯罪所用之物，雖非被告所有
    ，惟係違禁物，爰依刑法第三十八條第一項第一款規定，併
    予宣告沒收。
據上論結，應依刑事訴訟法第二百九十九條第一項前段，刑法第
二百七十一條第一項、第二十三條但書、修正前刑法第六十二條
前段、第三十八條第一項第一款，判決如主文。
本案經檢察官林俊儀到庭執行職務。
中    華    民    國    95    年    8     月    7    日
                  刑事第五庭    審判長法  官  陳坤地
                                      法  官  許映鈞
                                      法  官  李麗珠
以上正本證明與原本無異
如不服本判決應於送達後10日內向本院提出上訴狀
                                      書記官  王麗雯
中    華    民    國    95    年    8     月    7    日
附錄本案論罪科刑法條全文：
刑法第 271 條第1項：
殺人者，處死刑、無期徒刑或10年以上有期徒刑。


司法院資訊處製作；財團法人民間司法改革基金會備份。
